臺灣高等法院臺中分院民事判決　95年度建上更(二)字第5號
上　訴　人　內政部土地重劃工程局
法定代理人　蕭輔導
訴訟代理人　王世勳律師
　　　　　　甲○○
　　　　　　戊○○
　　　　　　丙○○
被　上訴人　東海工程顧問有限公司
法定代理人　乙○○
訴訟代理人　酈長春律師
上列當事人間請求給付工程款事件，上訴人對於中華民國88年11
月5日臺灣台中地方法院87年度訴字第2184號第一審判決提起上
訴，經最高法院第二次發回更審，本院於96年7月11日言詞辯論
終結，判決如下：
        主　　　文
原判決除確定部分外暨命上訴人負擔訴訟費用之裁判均廢棄。
上開廢棄部分，被上訴人在第一審之訴及其假執行之聲請均駁回
。
第一審訴訟費用新台幣伍萬肆仟捌佰拾玖元、第二審訴訟費用
新台幣玖萬捌仟壹佰陸拾壹元、及發回前第三審訴訟費用新台幣
陸萬陸仟捌佰肆拾壹元，合計貳拾壹萬玖仟佰玖拾壹元，由上
訴人負擔其中新台幣陸萬元，餘由被上訴人負擔。
        事實及理由
一、本件被上訴人即上訴人東海工程顧問有限公司之法定代理人
    梁慧琪已於九十年五月七日（本院前審審理期間）變更為乙
    ○○，有台中市政府營利事業登記公示詳細資料、公司基本
    資料查詢表、公司執照等附卷足稽，已經乙○○聲明承受訴
    訟，而上訴人內政部土地重劃工程局之法定代理人亦變更為
    蕭輔導，亦聲明承受訴訟，均無不合，合先敘明。
二、本件被上訴人主張：兩造於民國85年6月6日訂立高速鐵路路
    權樁測定工程合約書，約定由伊施作高速鐵路路權樁測定工
    程，伊已依約施作完成，並數次點交路權樁與上訴人及交通
    部高速鐵路工程籌備處（下稱高鐵處）。詎上訴人迄仍積欠
    伊工程尾款新台幣（下同）631345元，及伊應上訴人要求就
    系爭工程中六百五十一支樁位另為改測之工程款0000000元
    ，暨系爭工程中二百零八支樁位，座標成果圖之繪製、改算
    、藍曬、裝訂等工作，其報酬219336元，總計0000000元未
    付等情，爰求為命上訴人如數給付，並加計法定遲延利息之
    判決，原審就工程尾款中之570602元及測樁部分工程款0000
    000元，計0000000元本息部分，判命上訴人給付，並駁回被
    上訴人其餘之訴，兩造各就其敗訴部分，分別提起第二審上
    訴，前審將第一審命上訴人給付中之0000000元本息部分予
    以維持，超過部分改判駁回被上訴人之訴，並駁回上訴人其
    餘上訴及被上訴人之上訴，被上訴人受敗訴判決部分未據聲
    明不服，已告確定，又其中關於上訴人應付工程尾款本息部
    分，第三審就上訴人對651支及208支樁位測量費用上訴部分
    （即共計0000000元本息）廢棄發回，駁回上訴人其餘上訴
    ，其餘部分則告確定。本院更一審判決命上訴人給付000000
    0元本息，駁回被上訴人其餘請求（即0000000－0000000 ＝
    0000000元）部分未據被上訴人聲明不服，嗣上訴人就其敗
    訴部分提起上訴，最高法院就其中六百五十一支樁位重測工
    程款0000000元部分廢棄發回，駁回其中847924元之上訴，
    是已經確定部分，為被上訴人勝訴部分為0000000元，敗訴
    部分為0000000元。待本院審理部分即其餘尚未確定之其餘
    0000000元，合先敘明。被上訴人就此部分答辯聲明為：上
    訴駁回。
三、上訴人則以：系爭工程係採「總價決標」之方式招標，被上
    訴人以0000000元得標，依系爭合約書第四條約定，工程結
    算總價雖按工程實做數量結算，仍不得超過系爭合約工程總
    價，伊已給付被上訴人0000000元，至多僅須再給付930620
    元。而第一次重測雖係因伊擺錯測站，致需修正六百五十一
    支樁，惟該重測費用，已於第十次督導會報決議，以843924
    元計付被上訴人，嗣後之重測均因被上訴人違反地籍測量實
    施規則第七十四條規定，致驗收不合格，其額外支出之費用
    ，理應由被上訴人自行負擔。至二百零八支樁位部分，被上
    訴人僅為影印、藍曬、裝訂等工作項目，代辦費用約四千元
    ，非如被上訴人主張之數額。況被上訴人積欠伊違約罰款
    827380元、溢領第一期款77252元，伊得以此債權與被上訴
    人請求之工程款抵銷等語，資為抗辯。
四、被上訴人主張兩造於八十五年六月六日訂立高速鐵路路權樁
    測定工程合約，約定由被上訴人施作高速鐵路路權樁重新測
    定工程，被上訴人已將測定施作並點交路權樁予上訴人及高
    鐵單位，惟上訴人迄今就系爭工程中之六百五十一支樁位另
    為改測未給付報酬等情，業據被上訴人提出高速鐵路路權樁
    測定工程合約書等件為證，並為上訴人所不爭執，堪信被上
    訴人此部分主張為真實。
五、茲就最高法院關於廢棄發回（六百五十一支樁位重測工程款
    ）0000000元部分論述如下：
  (一)被上訴人主張所實際拆除舊樁數量為六百五十一支，另依證
    人李選思之證詞，亦可見每次重測原因係因上訴人工程局所
    提供之ＧＰＳ點問題，且必待內業均完成始進行驗收，驗收
    時才發現錯誤。重測之作業項目既與原合約的作業項目相同
    ，其計價方式即難有軒輊之分，且依行政院公共工程委員會
    九十年二月五日函附之鑑定書、九十年七月二十四日補充意
    見書所載，應認依合約第四條規定給付每支二一０九元之報
    酬，上訴人尚應給付0000000元云云。
  (二)惟上訴人抗辯稱：該六百五十一支樁位第一次改測，係因上
    訴人所提供ＧＰＳ點距離太近，以致於幹、支導線點有偏差
    ，被上訴人則係依上訴人工程局提供之路段測量成果簿及現
    場點交精密導線，從事釘路權樁，該重測費用自應由上訴人
    負擔八十四萬三千九百二十四元（已經判決確定），且該六
    百五十一支樁屬事後追加，作業項目未及全部，依控制點紀
    錄所示，被上訴人所拆除之舊樁僅為六百三十一支，上訴人
    同意以六百五十一支計算，然其並未進行導線、選點及導線
    測量，依第十次及第十一次督導會議紀錄，亦決議另行計價
    處理，惟被上訴人除成果計算、實地放樣、舊樁廢除外，關
    於導線點選（含清除障礙）、導線測量、成果製作則均屬不
    明，被上訴人有無完成上開工作自影響其報酬，請求委請測
    量技師公會鑑定被上訴人實際所完成之工作，並提出上開督
    導會議紀錄及新修正控制點資料及第十三次督導會議紀錄等
    文件為證。經查：
  1.證人即高鐵籌備處代表李選思於本院前審證稱：第一次重測
    是六百五十一支，由85年8月16日會勘結論可知，沒有第三
    次重測，第十二次督導會議記錄檢討一覽表上有「第三次重
    測」記載，是筆誤，一共測三次，但二次是重測等語（見本
    院前審卷第187、188頁）。其所提之書面證詞五(三)中亦載：
    「第二次重測之1025支（或為1028支）之路權樁中，因包含
    有第一次已重測完工之651支在內，故本工程有651支路權樁
    曾重測兩次，．．．．」，雖指稱就此651支路權樁部分係
    施作三次，第一次施作係原兩造合約之工程款範圍。而第一
    次測量六百五十一支路權樁之起因，係證人李選思於第九次
    督導會議中提出，嗣於85年8月25日第一次重新修正完竣，
    經載明於85年8月16日會勘紀錄及高速鐵路修訂路權樁（苗
    栗縣路段）樁位測定工程趕工日報表。此有證人李選思提出
    之第九次督導會議高鐵處李選思發言單、前開經會議記錄人
    丁○○簽名之趕工日報表附卷足稽。而上開趕工日報表第１
    、２、３項載明修訂完成之路權樁分別為５２０支、２１支
    、１１０支，合計六百五十一支。另85年8月17第十次督導
    會議紀錄結論五(二)中及85年8月24日第十一次督導會議記錄
    五(五)中均亦載「因擺錯測站致需修正之六百五十一支樁」（
    見本院前審卷第88頁至93頁）；且工程款結算表中亦以６５
    １支修訂樁給付修訂款（見同上卷第94頁）。再者，85年9
    月21日第十五次督導會議記錄李選思發言單亦載「由於第二
    次（第十三次會議中提出）請求重測改善之路權樁一０二五
    支中，已包含第一次請求重測改善之六五一支在內．．．．
    。」（見證人李選思提出之證物、本院前審卷第63頁），足
    見第一次修正之路權樁確如證人李選思所敘係六百五十一支
    。上訴人辯稱第一次重測僅係六百三十一支等語，並非足取
    。雖上訴人以第十三次督導會議記錄，其差距五公分以內者
    ，不必拔除，故東海公司實際拆除之舊樁數為六百三十一支
    。然上訴人所提出之工程款結算表、第十次、第十一次督導
    會議記載均載修正及給付６５１支重測款有如前述，該第十
    三次督導會議記錄亦未記明差距五公分以內者有若干支，是
    該重測標準之記載，即不能推論實際重測之數目，上訴人工
    程局所辯第一次重測僅六百三十一支一節，顯與其自行提出
    之記錄矛盾，不足取信。
  2.第一次改測係於85年8月25日前應完工。而85年8月31日舉行
    之第十二次督導會議紀錄執行第四項之載「陳雍讓、陳文達
    組因導線網根據ＧＰＳ檢測結果尚應再次平差，致樁位六百
    五十一支需第三次修正，且舊樁位應確實拔除。」，其發現
    此六百五十一支路權樁經重測仍有錯誤，與第一次修正完成
    時僅距六日，衡諸常情，已難認85年8月31日第十二次督導
    會議記錄前已曾修正二次。況証人李選思已證述如前，且85
    年8月24日方第一次重測完成，85年8月31日第十二次督導會
    議已發現須就已重測過之六百五十一支路權樁再重測，則85
    年9月7日第十三次以後督導會議記錄所載之重測應係第二次
    重測，且第十三次督導會議中李選思之發言單三(三)上亦載：
    「．．．以前改測之六五一支路權樁因而亦被包含在此次改
    測數量之內（即前後兩次之失誤合併一次改測），如已測完
    則再須拔除．．．．」，是證人李選思於本院前審證述確實
    測量只有三次等語，自為可採。至於其於原審稱：第三次重
    測不是ＧＰＳ太近的問題（見原審卷第197頁），顯非可取
    。是本件六百五十一支路權樁雖係施作三次，但其中一次係
    合約付款部分，至於另二次測量是否應計費，為本件應審究
    之問題。
  3.依系爭合約第四項約明，每支樁位二千一百零九元，測定樁
    位工程項目內容含內、外業，外業係指導線選點、導線測量
    、計算、放樣，內業係指座標改算、成果繪製、藍曬、影印
    、裝訂，須先作外業後才作內業等情，為兩造所自認在卷（
    見本院前審卷第125、42頁）。證人李選思證稱：基本上重
    測時第二至四項（即指其書面証詞之幹導線測量、支導線測
    量、路權樁放樣）部分均要重做，本件雖已放樣完畢，尚未
    座標改算，及當時已放樣完畢，我們驗收完了，才可以進行
    座標改算、繪圖等內業工作；六五一支樁位重測的這二次，
    每次重測都是路權樁放樣完成就發現錯誤，所以還是要廢除
    舊樁，第一次與第二次重測間時間很短，不可能作座標改算
    及成果繪製，必須所有路權樁都驗收過才進行座標改算之工
    作等語（見本院前審卷第188、189頁）。核與修訂路權樁測
    定工程（含舊樁拆除）第十二次督導會議紀錄執行情形檢討
    一覽表四項２所載：舊樁應確實拔除。及第十三次督導會議
    李選思發言單三(三)中稱第二次重測路權樁含以前改測之六五
    一支路權樁，如已測完則再須拔除等語，及該次會議紀錄執
    行情形檢討一覽表所載已辦完竣六百五十一支（依李選思第
    十五發言單係一０二五支之誤）樁位，併確實拔除舊樁等情
    相符。足認二次開始重測時，路權樁均已放樣完成，但尚未
    進行或完成內業工作。證人李選思嗣後改稱，第一次重測時
    路權樁已放樣，在驗收中發現錯誤，第二次重測路權樁還沒
    有放樣，是因為抽驗第一次重測線導點的網路圖發現失誤（
    見本院前審卷(二)200頁）。然上訴人自承網路圖係內業，但
    係初稿（見本院前審卷第212頁）。足見第二次重測時，被
    上訴人已完成外業，但內業未完成。再參以李選思所提出書
    面證詞三關於本工程之工作程序則載明，後一程序必須根據
    前一程序之成果施測，故程序間在品質上具有連鎖效應，如
    程序１須重測，則程序２至４亦須重測，但連鎖效應只循順
    序而非逆序發生，然被上訴人不能證明有實施三次測量成果
    ，再參以本件於85年8月10日之第九次督導會議紀錄，導線
    點於是日檢測發現有問題，在此之前所舉行之督導會議紀錄
    均明白指出被上訴人之進度嚴重落後，請該公司儘速辦理趕
    工等語，顯見在此之前被上訴人尚未完成所謂六百五十一支
    路權樁甚明。
  3.據85年8月16日之高速鐵路路權樁（苗栗縣路段）樁位測定
    工程辦理情形會勘紀錄記載，受ＧＰＳ控制點檢測擺點錯誤
    影響需修正樁位之數量為六百五十一支，此部分應由被上訴
    人於85年8月25日前重新修正完竣。至85年8月31日第十二次
    督導會議記錄李選思發言單一(一)因ＧＰＳ影響六百五十一支
    路樁必須改測之問題，本處極關心改測之工作是否落實，經
    本週實地抽驗結果已發現陳雍讓組有一路權樁差約三公尺，
    使本處對改測之事甚為擔心，請督促使改測之工作確定無漏
    ，繼於85年9月7日第十三次督導會議記錄李選思發言單明示
    ，因ＧＰＳ影響六百五十一支路樁必須改測原應於八月底或
    九月初完成，但實際於八月下旬於工地驗收時發現並非如此
    ，互為印證，被上訴人所為第二次及第三次失誤，事實上係
    合併為一次修正重測，是並無所謂之第三次重測部分。且實
    際廢除舊樁之數量為六三一支；上訴人抗辯依合約書實樁單
    價每支二一０九元，此價額之作業項目包括(1)導線選點(2)導
    線測量(3)成果計算(4)實地放樣(5)舊樁廢除(6)成果製作，而修
    正六百五十一支樁作業項目僅含其中(3)成果計算(4)實地放樣
    (5)舊樁廢除，約為完整作業項目之一半，為被上訴人所不爭
    執，而被上訴人復未能舉證證明其第二次測量已經所謂之內
    、外業，即經台灣省測量技師公會鑑定結果，認為因控制點
    資料有誤造成重測，所需作業項目不應再包含導線選點、導
    線測量及成果製作等項目，唯其工作數量較少，屬修正工作
    等情，足見並未被上訴人所主張之第二次重測，僅有受ＧＰ
    Ｓ控制點檢測擺點錯誤影響需修正樁位六百五十一支前後二
    次而已，且修正前測量工程，被上訴人之工作為其中(3)成果
    計算(4)實地放樣(5)舊樁廢除而已，並已於第十次督導會報決
    議以843924元計付被上訴人，此部分因上訴人提供ＧＰＳ控
    制點檢測擺點錯誤，可歸責於上訴人之事由，既經上訴人認
    諾，復已經判決確定，被上訴人自不得重複請求。
六、綜上所述，被上訴人本於契約之法律關係，請求上訴人就六
    百五十一支樁位重測部分給付報酬0000000元及自起訴狀繕
    本送達翌日即87年10月10日起至清償日止，按年息百分之五
    計算之利息，為無理由，不能准許，應予駁回。原審所為上
    訴人敗訴之判決，於法尚有未洽，自屬不能維持。上訴論旨
    指摘原判決不當，求為廢棄改判，非無理由，爰判決如主文
    所示。
七、兩造其餘攻擊防禦方法，核與本判決結果不生影響，無庸一
    一論列，併此敘明。
據上論結，本件上訴為有理由，依民事訴訟法第450條、第78條
，判決如主文。
中　　華　　民　　國　　96　　年　　7 　　月　　25　　日
　　　　　　　　　民事第五庭    審判長法　官  林陳松
                                      法　官  古金男
                                      法　官  鄭金龍
以上正本係照原本作成。
不得上訴。
                                      書記官  陳振海
中　　華　　民　　國　　96　　年　　7 　　月　　27　　日
                                                      Ｍ
